【裁判字號】    98,消債更,385
【裁判日期】    990510
【裁判案由】    更生事件
【裁判全文】
臺灣士林地方法院民事裁定           98年度消債更字第385號
聲  請  人
即  債務人  甲○○
代  理  人  林淑娟律師
上列當事人聲請更生事件，本院裁定如下：
    主  文
更生之聲請駁回。
聲請費用由聲請人負擔。
    理  由
一、按債務人與金融機構協商成立者，不得聲請更生或清算，但
    因不可歸責於己之事由，致履行顯有重大困難者，不在此限
    ；本條例施行前，債務人依金融主管機關協調成立之中華民
    國銀行公會會員辦理消費金融案件無擔保債務協商機制與金
    融機構成立之協商，準用前項之規定，消費者債務清理條例
    第151 條第5 項及第6 項分別定有明文。其立法意旨係在避
    免債務人任意毀諾已成立之協商，濫用更生或清算之債務清
    理程序，此有同條例第151 條立法理由可參。債務人是否符
    合上開消費者債務清理條例第151 條第5 項但書之要件，應
    以法院裁定時為判斷基準（司法院民國98年第1 期民事業務
    研究會第25題研討結果參照）。次按聲請更生或清算不合程
    式或不備其他要件者，法院應以裁定駁回之，但其情形可以
    補正者，法院應定期間先命補正，復為同條例第8 條所明定
    。
二、聲請意旨略以：伊有不能清償債務情事，前曾於民國95年11
    月依中華民國銀行公會會員辦理消費金融案件無擔保債務協
    商機制（下稱95協商）與金融機構成立協商，協商條件為自
    95年12月起，分150 期，每月還款新臺幣（下同）2 萬9,48
    0 元；復於97年9 月變更債務協商還款條件方案為自97年10
    月起，分156 期，利率3%，每月還款2 萬2,856 元。惟伊於
    97年11月失業，致無法履行上開協商條件而毀諾。且伊無擔
    保或無優先權之債務總額為304 萬6,094 元，未逾1,200 萬
    元，復未經法院裁定開始清算程序或宣告破產，為此聲請更
    生云云。
三、查聲請人甲○○所主張之上開事實，除失業部分外，有其債
    權人清冊、95年度銀行公會債務協商機制變更還款條件增補
    約據暨還款計劃表、全戶戶籍謄本、財團法人金融聯合徵信
    中心當事人綜合信用報告－債務清理條例前置協商專用債權
    人清冊、離職證明書等為證（見本院卷第13至23、54至59、
    149 頁），堪信為真實。是本件應審酌者，乃聲請人是否有
    不可歸責於己之事由致履行協商條件顯有重大困難之情事：
  (一)經查，聲請人自94年3 月起迄今任職於桀昇有限公司（下稱
    桀昇公司），從事工作電腦維修業務工作，有桀昇公司98年
    11月30日出具之工作證明書及勞工保險被保險人投保資料表
    在卷可參（見本院卷第32、122 至123-1 頁）。聲請人雖稱
    其於97年11月因公司為節省成本，簡化人員開銷及縮小規模
    ，致遭資遣而失業云云，惟其復稱自96年12月至98年1 月任
    職傑昇公司，每月薪資7 萬5,000 元等語（見本院卷第163
    頁），則聲請人於何時失業，已有疑問。又桀昇公司之負責
    人黃連來係聲請人之岳父，而聲請人之住所係因黃連來之美
    意而登記於聲請人名下，桀昇公司更係借用聲請人之住所為
    公司登記處所，其實際處所為聲請人住所地之地下1 樓，此
    為聲請人所自陳（見本院卷第98頁），顯見聲請人與其岳父
    黃連來常有聯繫，感情和睦，則依常情，桀昇公司縱有縮減
    人員之需，其聲請人實際上是否確未任職桀昇公司、是否確
    未自桀昇公司受領薪資，均非無疑。從而，實難認聲請人實
    際上確有失業之情事。則依聲請人提出之財政部臺灣省北區
    國稅局95年度綜合所得稅各類所得資料清單、99年4 月23日
    民事陳報狀所示（見本院卷第30、160 至163 頁），95年協
    商時每月平均收入3 萬8,471 元、96年度每月薪資7 萬5,00
    0 元、97年度每月薪資7 萬5,000 元，顯見聲請人自95協商
    時起迄今，其收入已大幅增加。
  (二)聲請人固主張其每月必要支出6 萬6,600 元（包括：膳食費
    2,000 元、交通費2,700 元、房屋貸款3 萬7,100 元、水電
    5,000 元、電話費288 元、網路費954 元、給付配偶黃佩玹
    家用及零用金1 萬7,000 元、2 名幼子之扶養費500 元）云
    云，惟查：
    1.房屋貸款於名義上雖屬債務，於實質上乃屬債務人藉由按
      期繳納貸款而逐期累積個人資產（待房屋貸款清償完畢，
      即無庸再擔憂因債權人行使抵押權拍賣房地致喪失房地所
      有權），惟債務人於經濟困頓之際，本應選擇適當處分其
      資產以減輕債務負擔，而非堅持負擔高額之房屋貸款及房
      屋稅、地價稅等非必要性支出而仍持續累積其資產，是房
      屋貸款之認列應以合理之居住支出作為標準。
    2.參酌聲請人之工作性質係電腦維修業務，且有到府服務之
      需，此為聲請人所自陳，則其陳報交通費2,700 元、網路
      費954 元應認屬必要。
    3.審酌消費者債務清理條例之立法目的係在使不幸陷入經濟
      困境之人得以清理債務、重建生活，且於清理過程中能保
      有符合人性尊嚴之最低基本生活，而非維持聲請人過去慣
      常之寬逸生活，故評估聲請人是否有不可歸責於己致履行
      顯有重大困難之事由時，自不容聲請人任意主張其基本生
      活費用之數額。職是，聲請人既居住於臺北縣三芝鄉，其
      每月必要生活費用當以行政院主計處所公告之99年度臺北
      縣每人每月最低生活費標準1 萬0,792 元為準，並加計上
      開必要之交通費2,700 元及網路費954 元，則每月必要生
      活費用應以1萬4,446元計算之。
    4.至上開給付配偶黃佩玹家用及零用金1 萬7,000 元、2 名
      幼子之扶養費500 元部分，審酌黃佩玹因躁鬱症，目前無
      工作，在家調養，此為聲請人所自陳，並有黃佩玹之勞工
      保險被保險人投保資料表及診斷證明書在卷可按（見本院
      卷第132 、133 、157 頁）。而聲請人之子女分別為6 歲
      、8 歲，均未成年，且與聲請人同住，則聲請人扶養其配
      偶、2 名幼子，於法並無不合。再綜合債務人目前負債現
      況及每月實際收入情形，其應受扶養人之每月扶養費用應
      以財政部所公布受扶養親屬免稅額8 萬2,000 元（平均每
      月為6,833 元），則聲請人所陳上開扶養費用合計1 萬7,
      500 元，尚屬合理，應予列計。
  (三)據上所述，以聲請人目前每月薪資7 萬5,000 元計算，扣除
    其必要生活費用1 萬4,446 元及扶養費1 萬7,500 元後，尚
    餘4 萬3,054 元，足以履行95協商之每月還款金額2 萬9,48
    0 元，亦足以負擔97年9 月變更後之每月還款金額2 萬2,85
    6 元。從而，聲請人主張其因不可歸責於己之事由，致履行
    協商條件顯有重大困難云云，尚非可採。
四、綜上，聲請人既曾與最大債權金融機構成立95協商，又無不
    可歸責於己之事由而毀諾，本件更生之聲請，核與首揭消費
    者債務清理條例第151 條第6 項準用第5 項但書所定要件不
    合，且此要件之欠缺無從補正，揆諸首揭規定，自應駁回其
    聲請。
五、爰裁定如主文。
中    華    民    國    99    年    5     月    10    日
                  民事第一庭  法      官  陳梅欽
上為正本係照原本作成。
如不服本裁定，應於裁定送達後10日內，以書狀向本院提出抗告
，並繳納抗告費新臺幣1千元。
中    華    民    國    99    年    5     月    12    日
                              書  記  官  羅伊安

司法院資訊處製作；財團法人民間司法改革基金會備份。
